ACORDAO-COMPLETO-2516435

ACÓRDÃO 1664/2022 ATA 28/2022 - PLENÁRIO

VISTOS, relatados e discutidos estes autos que, na atual fase processual, cuidam dos embargos de declaração interpostos pela empresa 2 Produções e Eventos Ltda., e por Leandro Rabelo Chaer e Alessandro Nascimento Junqueira, contra o Acórdão 1982/2021-TCU-Plenário;
ACORDAM os Ministros do Tribunal de Contas da União, reunidos em Sessão do Plenário, diante das razões expostas pelo Relator, em:
9.1. com fulcro nos arts. 32, inciso II, e 34 da Lei 8.443/1992, conhecer dos presentes embargos de declaração para, no mérito, rejeitá-los;
9.2. declarar que a oposição de novos embargos protelatórios não suspenderá a consumação do trânsito em julgado do Acórdão 2760/2019-TCU-Plenário e sujeitará os responsáveis ao pagamento da multa prevista no art. 58 da Lei 8.443/1992 c/c o art. 1.026, § 2º, do Novo Código de Processo Civil (Lei 13.105/2015) , na forma do artigo 298 do RI/TCU; e
9.3. dar ciência aos embargantes.

Embargos de declaração contra acórdão que rejeitou embargos de declaração interpostos em face de deliberação que julgou as contas dos recorrentes irregulares e condenou-os ao pagamento de débito e de multa em razão de irregularidades na aplicação de recursos de convênios.

Entidades/órgãos do Governo do Estado de Goiás.

3. Interessados/Responsáveis/Recorrentes:
3.1. Interessado: Ministério do Turismo (05.457.283/0001-19).
3.2. Responsáveis: 2 Produções e Eventos Ltda (06.147.559/0001-25); Alessandro Nascimento Junqueira (XXX.249.061-XX); Claudia Gomes de Melo (XXX.061.091-XX); Conhecer Consultoria e Marketing Ltda - Me (07.046.650/0001-17); Leandro Rabelo Chaer (XXX.590.171-XX); Luiz Henrique Peixoto de Almeida (XXX.352.751-XX); Premium Avança Brasil (07.435.422/0001-39).
3.3. Recorrentes: 2 Produções e Eventos Ltda (06.147.559/0001-25); Leandro Rabelo Chaer (XXX.590.171-XX); Alessandro Nascimento Junqueira (XXX.249.061-XX).

13.1. Ministros presentes: Ana Arraes (Presidente), Walton Alencar Rodrigues (Relator), Augusto Nardes, Aroldo Cedraz, Bruno Dantas, Vital do Rêgo e Jorge Oliveira.
13.2. Ministro-Substituto convocado: Augusto Sherman Cavalcanti.
13.3. Ministros-Substitutos presentes: Marcos Bemquerer Costa e André Luís de Carvalho.

2 Produções e Eventos Ltda. e Luciano Rabelo Chaer

WALTON ALENCAR RODRIGUES

Ministro Walton Alencar Rodrigues.

Trata-se de Embargos de Declaração interpostos pela empresa 2 Produções e Eventos Ltda., e por Leandro Rabelo Chaer e Alessandro Nascimento Junqueira, em que os recorrentes declararam oposição ao Acórdão 1182/2021-TCU-Plenário. Porém, mencionaram o conteúdo do Acórdão 1982/2021-TCU-Plenário, última decisão desta corte no âmbito da presente tomada de contas especial.
Os embargantes relataram que, por meio do Acórdão 1356/2018-TCU-Plenário suas alegações de defesa foram rejeitadas sob o argumento genérico de que não justificaram o bom e regular emprego dos recursos recebidos. Tiveram suas contas julgadas irregulares com imputação do débito de R$ 33.910,27 e da multa no valor de R$ 10.000,00.
Alegaram que o Tribunal incorreu em ilegalidade, naquela deliberação, ao deixar de intimar seus procuradores acerca da data do julgamento da decisão, por meio do Diário Oficial da União (DOU) ou pessoalmente. Em face disso, foram interpostos embargos de declaração.
No entanto, somente em 15/03/2020, seus procuradores foram notificados do acórdão que decidiu aqueles embargos (citaram o Acórdão 219/2020, sendo que de fato, o número da decisão é 209/2020-TCU-Plenário) , por meio do qual, a Corte conheceu e rejeitou aqueles recursos, sob o argumento de que a data do julgamento havia sido disponibilizada no portal do TCU.
Relataram que interpuseram recurso de reconsideração, não conhecido pelo E. Tribunal de Contas da União, tendo em vista não atacar a decisão definitiva e pretender a reforma do acórdão que julgou os embargos de declaração.
Opuseram então os presentes declaratórios, remorando os fatos que deixaram de ser analisados, entre eles, o de que o pedido de reconsideração se deu, realmente, em decorrência do julgamento dos embargos de declaração. 
Propugnaram que a decisão deixou de considerar que os embargos de declaração foram interpostos com o fito de atacar o julgamento definitivo, que condenou os recorrentes.
Acrescentaram que, nem no julgamento dos embargos de declaração, o Colendo Tribunal se manifestou sobre tal questão, razão pela qual interpuseram estes novos declaratórios. 
Embora os julgadores não precisem se manifestar sobre todas as teses levantadas pelo recorrente, devem manifestar-se acerca daquelas que são importantes ao deslinde do caso, sob pena de ausência de fundamentação. Assim, com vistas a viabilizar o contraditório, é necessário que a decisão seja adequadamente fundamentada.
Arguiram que, em que pese o recurso de reconsideração atacar decisão de embargos de declaração, deveria ter sido considerado o pleito de reforma do julgamento definitivo, uma vez que, se o julgado nos embargos de declaração manteve a decisão da irregularidade de contas, trata-se apenas da reafirmação do mérito sobre a irregularidade das contas.
Alegaram que é contraditório afastar o conhecimento do recurso de reconsideração simplesmente por não ter atacado diretamente a primeira decisão, que julgou as contas, quando, na verdade, a decisão proferida nos embargos de declaração manteve aquela.
Por essa razão, os julgadores do acórdão recorrido deveriam ter considerado que a finalidade das decisões foi a mesma: atacar a decisão que confirmou o acórdão de Plenário que julgou irregulares as contas, imputando-lhes débito e multa.
Aduziram que houve clara afronta ao contraditório e à ampla defesa, ao não se intimar, pessoalmente ou por meio do DOU, os patronos dos embargantes para tomarem ciência do julgamento definitivo, o que deve ser combatido independente da forma como foi proposto o recurso. 
Trata-se de afronta à Constituição Federal e, ainda que o recurso tenha sido protocolado de forma equivocada, merece ser recebido, pois todo cidadão deve ter oportunidade de resolução da questão levantada. Ater-se a mera formalidade contraria diretamente o entendimento consolidado dos Tribunais.
Ante o exposto, requereram seja esse recurso recebido e processado na forma legal, com efeito suspensivo, para que sejam supridas as omissões mencionadas, a fim de anular o Acórdão 209/2020-TCU-Plenário.

Emília Fleury de Amorim (61116/OAB-DF), representando Alessandro Nascimento Junqueira; Emília Fleury de Amorim (61116/OAB-DF), representando Leandro Rabelo Chaer; Emília Fleury de Amorim (61116/OAB-DF), representando 2 Produções e Eventos Ltda.

Subprocurador-Geral Lucas Rocha Furtado.

TOMADA DE CONTAS ESPECIAL. MINISTÉRIO DO TURISMO. DIVERSOS CONVÊNIOS. ENTIDADE SEM FINS LUCRATIVOS. NÃO-COMPROVAÇÃO DA CORRETA E REGULAR APLICAÇÃO DOS RECURSOS, FRAUDE NO PROCESSO DE COTAÇÃO DE PREÇOS, APLICAÇÃO DOS RECURSOS EM EVENTO DE INTERESSE FUNDAMENTALMENTE PRIVADO E COM COBRANÇA DE INGRESSOS. CONTAS IRREGULARES. DÉBITO. MULTA. INABILITAÇÃO TEMPORÁRIA PARA O EXERCÍCIO DE CARGO EM COMISSÃO OU FUNÇÃO DE CONFIANÇA. ARRESTO DOS BENS. EMBARGOS DE DECLARAÇÃO. NULIDADE DA INTIMAÇÃO DO RESPONSÁVEL PARA A SESSÃO DE JULGAMENTO DAS CONTAS. CONHECIMENTO. ACOLHIMENTO. INSUBSISTÊNCIA DO ACÓRDÃO RECORRIDO. NOVO JULGAMENTO. CONTAS IRREGULARES. DÉBITO. MULTA. INABILITAÇÃO TEMPORÁRIA PARA O EXERCÍCIO DE CARGO EM COMISSÃO OU FUNÇÃO DE CONFIANÇA. ARRESTO DOS BENS. EMBARGOS DE DECLARAÇÃO. AUSÊNCIA DE CONTRADIÇÃO E OMISSÃO. CONHECIMENTO E REJEIÇÃO. RECURSO DE RECONSIDERÇÃO CONTRA O ACÓRDÃO QUE DECIDIU OS EMBARGOS. NÃO-CONHECIMENTO. EMBARGOS DE DECLARAÇÃO. CONHECIMENTO E REJEIÇÃO. NOVOS EMBARGOS DE DECLARAÇÃO. CONHECIMENTO E REJEIÇÃO. CIÊNCIA AOS EMBARGANTES DE QUE NOVOS EMBARGOS PROTELATÓRIOS NÃO SUSPENDERÃO O TRÂNSITO EM JULGADO DO ACÓRDÃO 2.760/2019-TCU-PLENÁRIO E SUJEITARÃO OS RESPONSÁVEIS AO PAGAMENTO DE MULTA.

TOMADA DE CONTAS ESPECIAL (TCE)

Secretaria de Recursos (Serur); Secretaria de Controle Externo de Tomada de Contas Especial (SecexTCE).

Trata-se de Embargos de Declaração opostos pela empresa 2 Produções e Eventos Ltda., e por Leandro Rabelo Chaer e Alessandro Nascimento Junqueira, em que os recorrentes declararam oposição ao Acórdão 1182/2021-TCU-Plenário; porém, mencionaram o conteúdo do Acórdão 1982/2021-TCU-Plenário, última decisão desta corte no âmbito da presente tomada de contas especial (TCE) .
Esta TCE foi instaurada pela Coordenação de Contabilidade do Ministério do Turismo contra a entidade Premium Avança Brasil e a sua presidente, Cláudia Gomes de Melo, diante da não-aprovação das prestações de contas relativas aos convênios 144/2009 (SICONV 703217) , 745/2009 (SICONV 704195) , 629/2009 (SICONV 704009) , 660/2009 (SICONV 704055) e 706/2009 (SICONV 704124) , firmados com a entidade, sendo que um deles envolveu a contratação da empresa 2 Produções e Eventos Ltda.
Por meio do Acórdão 186/2.019-TCU-Plenário, este colegiado conheceu e acolheu os embargos de declaração interpostos pelos mesmos responsáveis, para tornar insubsistentes os Acórdãos 1.356/2018 e 2.132/2018, do Plenário, uma vez que, nos primeiros embargos de declaração, fora alegado ausência de publicação do nome dos representantes legais na pauta de julgamento do feito, o que impediu a realização de sustentação oral, e aquela foi a primeira oportunidade de manifestação dos responsáveis nos autos, após a ciência do Acórdão 1356/2018-TCU-Plenário, que julgou o mérito da TCE.
Estes autos foram então novamente julgados por meio do Acórdão 2760/2019-TCU-Plenário, de relatoria do E. Ministro Augusto Nardes, que condenou os embargantes em débito e aplicou-lhes multas. 
Inconformados, a empresa 2 Produções e Eventos Ltda., Leandro Rabelo Chaer e Alessandro Nascimento Junqueira interpuseram embargos de declaração contra o Acórdão 2760/2019-TCU-Plenário, alegando que o TCU julgou suas contas sem intimar seus representantes legais pessoalmente ou por meio do Diário Oficial da União (DOU) da data do julgamento.
Os embargos foram conhecidos e rejeitados pelo Acórdão 209/2020-TCU-Plenário, tendo em vista que não há previsão normativa para dar cumprimento a pedido de notificação pessoal para produção de sustentação oral em sessão de apreciação de processo e, ademais, desde 9/7/2019, as pautas do TCU não são mais publicadas no DOU, constando somente do Portal do Tribunal e do Caderno de Deliberações do BTCU (Diário Eletrônico) .
A empresa 2 Produções e Eventos Ltda. e Leandro Rabelo Chaer interpuseram então recurso de reconsideração contra o Acórdão 209/2020-TCU-Plenário. O TCU deixou de conhecer o recurso por meio do Acórdão 1182/2021-TCU-Plenário.
A empresa 2 Produções e Eventos Ltda., Leandro Rabelo Chaer e Alessandro Nascimento Junqueira interpuseram embargos de declaração contra o Acórdão 1182/2021-TCU-Plenário, que foram conhecidos e rejeitados pelo Acórdão 1982/2021-TCU-Plenário.
Desta feita, interpuseram novos embargos de declaração contra o Acórdão 1182/2021-TCU-Plenário, porém, mencionando o conteúdo do Acórdão 1982/2021-TCU-Plenário, alegando:
a) contradição no não-conhecimento do recurso de reconsideração simplesmente por não ter sido oposto diretamente contra a primeira decisão, uma vez que o julgamento dos últimos embargos de declaração (decisão atacada pelo recurso de reconsideração) manteve a irregularidade de suas contas, reafirmando, portanto, o acórdão anterior;
b) não-obstante o caso não se coadune com recurso de reconsideração, o recurso deveria ter sido conhecido pois o apego à formalidade afronta diretamente o entendimento consolidado dos Tribunais; 
 c) afronta aos princípios constitucionais do contraditório e da ampla defesa, ao não se intimar pessoalmente ou pelo DOU seus patronos, para tomarem ciência da data do julgamento definitivo de suas contas.
Requereram o conhecimento e provimento destes embargos, para que esta Corte de Contas conheça e dê provimento ao recurso de reconsideração interposto, a fim de anular o Acórdão 209/2020-TCU-Plenário.
II
Tendo em vista que se observou erro dos embargantes ao grafarem o número da decisão recorrida, conheço destes embargos contra o Acórdão 1982/2021-TCU-Plenário, por atenderem aos requisitos de admissibilidade atinentes à espécie para, no mérito, rejeitá-los.
Os responsáveis simplesmente reiteraram idêntica argumentação trazida nos embargos anteriores, já devidamente avaliada por meio do Acórdão 1982/2021-TCU-Plenário.
O teor dos presentes embargos deixa transparecer que sua real intenção foi de postergar a produção dos efeitos do Acórdão 2760/2019-TCU-Plenário, e, não, de sanear supostos defeitos do Acórdão 1982/2021-TCU-Plenário.
Assim, ausentes as omissões e contradições alegadas, rejeito os presentes embargos.
No mais, com fundamento na jurisprudência do TCU em casos análogos, declaro que a oposição de novos embargos protelatórios não suspenderá a consumação do trânsito em julgado do Acórdão 2760/2019-TCU-Plenário e sujeitará os responsáveis ao pagamento da multa prevista no art. 58 da Lei 8.443/1992 c/c o art. 1.026, § 2º, do Novo Código de Processo Civil (Lei 13.105/2015) , na forma do artigo 298 do RI/TCU.
Por fim, foi acostada certidão de óbito de Luís Henrique Peixoto de Almeida à peça 337. 
Conforme o documento, o responsável faleceu em 8/7/2021, após consumado o prazo para interposição de recurso de reconsideração conta a decisão de mérito que julgou suas contas irregulares imputando-lhe débito e multa - Acórdão 2760/2019-TCU-Plenário. 
Nesta situação, ocorre a transmissibilidade da pena pecuniária aos herdeiros, tendo em vista que o óbito do responsável ocorreu depois da imposição definitiva da sanção pecuniária. Em tal situação, o valor da multa já se constituiu dívida do falecido, devendo ser suportada pela herança deixada, nos termos do disposto no art. 1.997 do Código Civil, que estabelece que "a herança responde pelas dívidas do falecido (...) ".
Nesse sentido o Acórdão 3461/2017-TCU-Segunda Câmara, relator E. Ministro-substituto André de Carvalho, que assim consignou: "No caso de falecimento do responsável e no que concerne à multa já aplicada, pode ocorrer uma das seguintes situações: (...) c) o TCU pode manter a correspondente dívida de valor sob a responsabilidade dos sucessores, caso o falecimento do responsável ocorra após o trânsito em julgado da deliberação".
Ante o exposto, voto no sentido de que o Tribunal adote a deliberação que ora submeto ao Colegiado.
TCU, Sala das Sessões, em 20 de julho de 2022.
WALTON ALENCAR RODRIGUES 
Relator